【裁判字號】    90,上訴,3292
【裁判日期】    901204
【裁判案由】    偽造文書等
【裁判全文】
臺灣高等法院刑事判決                            九十年度上訴字第三二九二號
    上  訴  人
    即  被  告  乙○○○
右上訴人因偽造文書等案件，不服臺灣宜蘭地方法院八十九年度訴字第二二七號，中
華民國九十年八月二十三日第一審判決（起訴案號：臺灣宜蘭地方法院檢察署八十九
年度偵緝字第一四０號），提起上訴，本院判決如左：
    主  文
原判決撤銷。
乙○○○連續行使偽造私文書，足以生損害於公眾及他人，累犯，處有期徒刑陸月，
如易科罰金，以百元折算壹日。偽造之「甲○○」印章壹枚、郵局更換事項記要卡
背面偽造之「甲○○」署押壹枚及印文貳枚、八十八年七月十九日及八十八年十月十
五日郵政存簿儲金提款單及郵政存簿儲金立帳申請書各壹紙內偽造之「甲○○」印文
各壹枚均沒收。
    事  實
一、乙○○○前於民國八十六年間，因犯妨害家庭及竊盜案件經台灣宜蘭地方法院各
    判處有期徒刑五月、四月（原判決誤載為八月應予更正）確定，兩罪定執行刑為
    八月確定，經接續執行後於八十六年十月二十二日縮刑期滿，同年月二十三日徒
    刑執行完畢出監。詎猶不知悛悔，竟乘其夫之堂姐甲○○（民國十四年二月七日
    出生）因年事已高而於八十八年六月間將所有之帳號０三二一一一─00000
    00─四號郵政存簿儲金及印章交其保管之機會，欲行盜領甲○○上揭帳戶內之
    存款。惟乙○○○因不知甲○○郵政存簿儲金之密碼，故其先行利用不知情之成
    年人偽刻「甲○○」之印章一枚後，於八十八年六月二十三日持往羅東大同郵局
    ，以原印鑑遺失為由，在更換事項記要卡上偽造「甲○○」署押及印文各一枚，
    及在郵政存簿儲金立帳申請書上加蓋「甲○○」印文一枚後，交付予郵局承辦人
    員而辦妥更換印鑑及密碼事宜，足以生損害於甲○○及郵政儲戶管理之正確性。
    乙○○○於順利變更印鑑及取得提款密碼後，再基於為自己不法所有，行使偽刻
    之印章及偽造甲○○署押、印文據以詐領甲○○郵政存簿儲金款項之概括犯意，
    分別於同年七月十九日、同年十月十五日至羅東大同郵局連續填具郵政存簿儲金
    提款單，內載變更後之新密碼「二００九」及蓋用偽刻之「甲○○」印章偽造印
    文後，交付予郵局承辦人員而行使之，自甲○○前揭帳戶內各提領四萬元，羅東
    大同郵局承辦人員因陷於錯誤而由乙○○○順利提領完畢，足以生損害於甲○○
    及郵政提款管理之正確性。乙○○○詐得上開八萬元後，即將之全數花用於日常
    開銷上。嗣至八十九年間甲○○之孫女自外地返家，甲○○委請其孫女代為查看
    其所有郵政存簿儲金內餘額時方悉上情，並旋於同年四月十二日報警查獲。
二、案經甲○○訴由宜蘭縣警察局三星分局報請台灣宜蘭地方法院檢察署檢察官偵查
    起訴。
    理  由
一、訊據上訴人即被告（以下簡稱被告）乙○○○固自警訊至偵審及本院審理中均坦
    承被害人甲○○將其所有之郵政存簿儲金及印章交予伊保管，及伊先後於八十八
    年七月十九日及同年十月十五日前往羅東大同郵局提領被害人甲○○帳戶內之現
    款共計八萬元之事實不諱，惟矢口否認有何偽造文書等犯行，辯稱：伊係與甲○
    ○本人一起至羅東大同郵局辦理更換印鑑、存摺及密碼，聲請更換印鑑之印章係
    甲○○所有之另外的印章，於辦妥後均由甲○○自行保管，於八十八年七月間甲
    ○○始將土地權狀、存摺、身分證、印章等交由伊保管，而伊於第一次向甲○○
    借四萬元，係與甲○○共同提領，第二次再向其借四萬元則係伊自行提領，均係
    經甲○○同意為之，伊並未偽刻印章，亦未偽造文書云云。經查：（一）、被告
    曾於警訊時坦承：「（於民國八十八年十月十五日至大同郵局盜領甲○○女士郵
    政存款簿內之新台幣肆萬元正，是伊）本人‧‧‧我自己駕車至大同郵局，只有
    我一人，沒有他人‧‧‧甲○○女士之郵政存款簿原本就是交由我保管，（去提
    領時）沒有（取得甲○○女士之同意）‧‧‧（該新台幣肆萬元如何花用？現餘
    額多少？）負擔費用，沒有餘額。」等語（參八十九年度偵字第一一一二號偵查
    卷第五頁正反面），核與被害人甲○○於警訊時指訴情節相符，復有郵政存簿儲
    金提款單影本（八十八年十月十五日提款）一份在卷可按（參同上偵查卷第十九
    頁）。又因被害人不識字，僅會日文，並說原住民語言，其於警訊後，檢察官訊
    問時更指稱：「二次（被盜領）共八萬元，是卷附存摺最後二筆款項。因我孫女
    回來拿存摺給她看，方知被被告盜領。」等語（參同上卷第二三頁反面），參諸
    被害人警訊時依筆錄之記載並無翻譯，檢察官訊問時有翻譯簡振旺在場等情，徵
    諸卷附甲○○郵政存簿儲金簿影本上八十八年七月十九日、同年十月十五日分別
    記載提領四萬元之事實，另參諸被害人甲○○指訴其於交付上開郵政存簿儲金及
    印章予被告乙○○○時，並未告知其存簿密碼，亦未同意抑或商借存簿內之款項
    予被告等情（參八十九年度偵緝字第一四０號偵查卷第二六頁反面、原審刑事卷
    宗第二六頁），以及被害人於偵查中明確指出：伊確未借款予乙○○○，並不因
    事後乙○○○與之達成和解而有不同之陳述等語（見八十九年度偵緝字第一四０
    號偵查卷第二六頁反面），足見被害人於檢察官所言並未與警訊時所言矛盾，應
    以被害人於檢察官所指訴者為事實；（二）、被害人甲○○於交付其所有之郵政
    存簿儲金及印章予被告時，並未告知被告提款密碼之事實，業如前述。觀諸卷附
    羅東郵局八十九年十一月二十四日（八九）羅郵儲字第二四四─一號函致之更換
    事項記要影本二份、郵政存簿儲金立帳申請書影本一份、八十八年七月十九日郵
    政存簿儲金提款單影本一份之記載，被害人甲○○之更換事項紀要因印鑑遺失而
    更換，並更換新密碼，八十八年七月十九日即以變更後之印鑑以及新安全密碼提
    款等情，參諸被告於原審到庭亦坦承卷附更換事項記要卡中「甲○○」之簽名乃
    其所簽立等語，經以肉眼互核被告當庭書寫「甲○○」之字跡、運筆、勾勒等筆
    劃特徵相符（參原審卷第八六頁、第八八頁），堪認定被害人之指訴非虛，卷附
    更換事項記要卡中各欄位確為被告所書立之事實，堪稱明確，更可推知，被告係
    因欠缺被害人帳戶之提款密碼，方以變更印鑑及密碼之方式取得新密碼供己盜領
    現款使用，被告持用變更印鑑之印章既非被害人交付被告保管之原印鑑，應認被
    告確有利用不知情之成年人偽刻印章，並加以使用，利用變更原印鑑及密碼之方
    式取得被害人帳戶之提款密碼後，進而盜領被害人帳戶內之存款；（三）、被害
    人雖於原審九十年五月三日到庭時曾謂有借被告八萬元等語，於同年月十七日到
    庭時曾謂：「當時被告家中經濟困難，所以我答應借被告三萬元‧‧‧後來我發
    現被領兩次一共八萬元，我確實只有借她三萬元，但是她多領了五萬元，她及她
    先生事後也都沒有告訴我多領了的五萬元。她欠我的八萬元都已經還清」等語，
    惟被害人於九十年五月三日對於被告有利之訊問筆錄，係在欠缺翻譯員之情況下
    由被告翻譯被害人陳述之泰雅族語言，被害人於同年月十七日之訊問筆錄則在被
    告業已全數清償盜領被害人八萬元後，得被害人原諒後所為之陳述，此可由各該
    筆錄之記載可資佐證，因此等被害人之筆錄應均係事後迴護被告之詞，不足採信
    ，難為對被告有利事實之認定。綜之，被告辯稱：不知為何書立卷附更換事項記
    要卡，及密碼係被害人同意借款後向其告知等語，均屬卸責之詞，委無可採，本
    件事證至臻明確，被告犯行洵足認定。
二、核被告在性質上屬於私文書之郵局更換事項記要卡、郵政存簿儲金提款單（無偽
    造署押）及郵政存簿儲金立帳申請書上偽造甲○○署押及印文後，再交付郵局承
    辦人員，即有行使該私文書之意思與行為，是其此部份之所為，係犯刑法第二百
    十六條、第二百十條之行使偽造私文書罪。又被告以詐術使郵局承辦人員陷於錯
    誤，而依其指示自被害人帳戶內提領八萬元之所為，則係犯刑法第三百三十九條
    第一項詐欺取財罪。被告利用不知情之人偽刻甲○○之印章，該不知情之人雖無
    法查證，惟衡諸常情，能夠從事雕刻印章之人，以成年人為常見，參諸罪疑唯輕
    之法理，應認被告利用之人為成年人，其利用行為應屬間接正犯。然其偽刻印章
    之行為，及在郵局更換事項記要卡、郵政存簿儲金提款單（無偽造署押）及郵政
    存簿儲金立帳申請書內偽造甲○○署押及印文之行為，因分屬偽造私文書之階段
    行為及低度行為，均為行使偽造私文書之高度行為所吸收，不另論罪。又被告先
    後多次行使偽造私文書及二次詐欺取財犯行，均屬時間緊接，方法相同，觸犯構
    成要件相同之罪，顯均係基於概括犯意反覆為之，均應依刑法第五十六條連續犯
    之規定，各以一罪論並加重其刑。被告所犯上開行使偽造私文書及詐欺取財二罪
    間，因具方法、目的之牽連關係，應依刑法第五十五條牽連犯之規定，從一重之
    行使偽造私文書罪處斷。又公訴意旨雖未論及被告利用不知情之人偽造「甲○○
    」印章一枚後，進而持偽造之印章至羅東大同郵局在更換事項記要卡上偽造「甲
    ○○」署押及印文各一枚，及在郵政存簿儲金立帳申請書上加蓋「甲○○」印文
    一枚後，交付予郵局承辦人員而辦妥更換印鑑及密碼事宜，足以生損害於甲○○
    及郵政儲戶管理正確性之事實，然此部分事實因與前開有罪部分犯行具有行使偽
    造私文書之高低度行為暨方法、目的之牽連關係，自為起訴效力所及，當應併予
    審究，附此敘明。末查，被告曾於八十六年間因犯妨害家庭及竊盜罪經台灣宜蘭
    地方法院各判處有期徒刑五月、四月確定，兩罪定執行刑為八月確定，經接續執
    行後於八十六年十月二十二日縮刑期滿，同年月二十三日徒刑執行完畢出監之事
   實，業經被告供明在卷，並有臺灣高等法院檢察署刑案紀錄簡覆表及本院被告全
    國前案紀錄表各一紙在卷可憑，被告於執行完畢後五年內再犯本件有期徒刑以上
    之罪，為累犯，應依刑法第四十七條之規定，加重其刑，並依法遞加重其刑。
三、原審認被告罪證明確，予以論罪科刑，固非無見。惟查，被告先後二次偽造郵政
    存簿儲金提款單，內載變更後之新密碼「二００九」，並蓋用偽造之「甲○○」
    印章，偽造印文，原判決事實欄未詳為記載，且原判決事實欄認定「被告利用不
    知情之人偽刻甲○○之印章一枚」而為上開犯罪行為，惟未載明係不知情之成年
    人，均有未合。被告上訴意旨，否認犯罪，指摘原判決不當，雖無理由，惟原判
    決既有上開可議之處，自應予以撤銷改判。爰審酌被告利用被害人年事已高而託
    請其代為保管郵政存簿儲金及印章之機會，先予變更印鑑及密碼以遂其盜領被害
    人存款之目的，犯罪情節匪淺，造成被害人之損害亦稱鉅大，本應重罰，然念其
    犯後坦承部分犯行，盜領之款項亦非供作己身花用而係用於家庭日常開銷，犯後
    亦已全數償還被害人八萬元並得被害人之諒解，被害人並表示不願追究等情，及
    其他犯罪動機、目的、手段、造成損害等一切情狀，量處有期徒刑六月，併諭知
    易科罰金之折算標準示懲。被告偽刻之甲○○印章一枚，雖已經被害人領回，然
    依刑法第二百十九條之規定，不問屬於犯人與否，應予宣告沒收，而被告在郵局
    更換事項記要卡背面偽造之「甲○○」署押一枚及印文二枚、八十八年七月十九
    日及八十八年十月十五日郵政存簿儲金提款單及郵政存簿儲金立帳申請書各一紙
    內偽造之「甲○○」印文各一枚均係被告所偽造，併予宣告沒收。
據上論斷，應依刑事訴訟法第三百六十九條第一項前段、第三百六十四條、第二百九
十九條第一項前段，刑法第五十六條、第二百十六條、第二百十條、第三百三十九條
第一項、第五十五條、第四十七條、第四十一條第一項、第二百十九條，罰金罰鍰提
高標準條例第一條前段、第二條，判決如主文。
本案經檢察官劉斐玲到庭執行職務。
中      華      民      國    九十      年      十二    月      四     日
                            台灣高等法院刑事第十五庭
                                審判長法  官  房  阿  生
                                      法  官  雷  元  結
                                      法  官  鄧  振  球
右正本證明與原本無異。
如不服本判決應於收受送達後十日內向本院提出上訴書狀，其未敘述上訴之理由者並
得於提起上訴後十日內向本院補提理由書（均須按他造當事人之人數附繕本）。
                                      書記官  洪  秋  帆
中      華      民      國    九十      年      十二    月      五      日
附錄：本案論罪科刑法條全文
刑法第二百一十條
偽造、變造私文書，足以生損害於公眾或他人者，處五年以下有期徒刑。
刑法第二百一十六條
行使第二百十條至第二百十五條之文書者，依偽造、變造文書或登載不實事項或使登
載不實事項之規定處斷。


司法院資訊處製作；財團法人民間司法改革基金會備份。
